ACORDAO-COMPLETO-2341039

ACÓRDÃO 197/2019 ATA 3/2019 - PLENÁRIO

VISTA, relatada e discutida solicitação do então ministro de Estado da Ciência, Tecnologia, Inovações e Comunicações para prorrogação do prazo de entrega de tomadas de contas especiais da Financiadora de Estudos e Projetos - Finep.
ACORDAM os ministros do Tribunal de Contas da União, reunidos em sessão do Plenário, ante as razões expostas pela relatora, e com fundamento nos arts. 3º da Lei 8.443/1992, 169, inciso V, do Regimento Interno e 11, §2º, da Instrução Normativa TCU 71/2012, alterada pela Instrução Normativa TCU 76/2016, em: 
9.1. conhecer da presente solicitação e indeferi-la por ausência de amparo normativo;
9.2. esclarecer ao solicitante que o teor do pedido se refere à prorrogação de prazo para análise de prestações de contas pendentes relativas a convênios e outros instrumentos, situação que não encontra amparo nos arts. 4º, 11 e 19A da Instrução Normativa TCU 71/2012, alterada pela Instrução Normativa TCU 76/2016;
9.3. dar ciência desta deliberação ao solicitante;
9.4. arquivar este processo.

Solicitação por parte do Ministério da Ciência, Tecnologia, Inovação e Comunicações de prorrogação de prazo para encaminhamento de processos de tomada de contas especial da Finep.

3. Interessado: Gilberto Kassab (CPF XXX.847.618-XX).

13.1. Ministros presentes: José Mucio Monteiro (Presidente), Walton Alencar Rodrigues, Benjamin Zymler, Augusto Nardes, Aroldo Cedraz, Raimundo Carreiro, Ana Arraes (Relatora), Bruno Dantas e Vital do Rêgo.
13.2. Ministros-Substitutos presentes: Marcos Bemquerer Costa, André Luís de Carvalho e Weder de Oliveira.

ANA ARRAES

A instrução da Secretaria de Controle Externo de Tomada de Contas Especial - Secex-TCE (peça 4) , foi no seguinte sentido:
“INTRODUÇÃO
	Preliminarmente, esclarece-se que a instrução anterior (peça 2) deve ser desconsiderada, tendo em vista que se refere a pedido semelhante, mas veiculado pelo CNPq, órgão também vinculado ao Ministério da Ciência, Tecnologia, Inovação e Comunicações.
2.	Por intermédio do Aviso nº 423/2018/MCTIC, o Exmº Ministro de Estado da Ciência, Tecnologia, Inovação e Comunicações solicita prorrogação do prazo para entrega das tomadas de contas especiais da Financiadora de Estudos e Projetos – Finep (peça 1, p.1-2) .
3.	Com fulcro no art. 11, § 2º, da IN-TCU nº 71/2012, é requerida a dilação do prazo até 1º/12/2020 para o encaminhamento ao Tribunal de Contas da União das TCEs da Finep, tendo em vista as razões apresentadas em relatório anexo (peça 1, p.3-22) .
EXAME DE ADMISSIBILIDADE
4.	O art. 19-A da Instrução Normativa-TCU nº 71/2012 assim dispõe:
Art. 19A.  Os órgãos e entidades competentes têm até o dia 1º de dezembro de 2018 para encaminhar ao Tribunal de Contas da União as respectivas tomadas de contas especiais, nos casos exigidos pela legislação, cujas datas de início de contagem, na forma dos artigos 4º, § 1º, 11 e 13, são anteriores a 12 de dezembro de 2016, data da publicação da IN-TCU nº 76/2016, aplicando-se o disposto no art. 12 às hipóteses de descumprimento do citado prazo, inclusive no tocante às sanções a serem impostas aos responsáveis. 
5.	Por sua vez, o art. 11 da Instrução Normativa-TCU nº 71/2012 assim dispõe:
Art. 11. A tomada de contas especial deve ser encaminhada ao Tribunal de Contas da União em até cento e oitenta dias após a sua instauração.
§ 1º Decisão Normativa poderá fixar prazos diferentes daquele especificado no caput.
§ 2º Os prazos estabelecidos podem ser prorrogados pelo Plenário do Tribunal de Contas da União, em caráter excepcional, mediante solicitação fundamentada, formulada, conforme o caso, pelo Presidente da Câmara dos Deputados, do Senado Federal, do Supremo Tribunal Federal, dos demais Tribunais Superiores, dos Tribunais Federais nos Estados e no Distrito Federal e do Tribunal de Contas da União; Procurador-Geral da República; Ministro de Estado, ou outras autoridades de nível hierárquico equivalente; e, ainda, por Presidente de conselho federal de fiscalização profissional  (NR) (Instrução Normativa nº 76, de 23/11/2016, DOU de 12/12/2016) .
§ 3º Nos casos em que os trabalhos a cargo do órgão de controle interno não possam ser concluídos a tempo, o respectivo dirigente máximo poderá solicitar, mediante pedido fundamentado, a prorrogação de prazo para apresentação das peças que lhe são pertinentes.
6. 	A presente solicitação foi feita, de maneira fundamentada, pelo Exmº Ministro de Estado Estado da Ciência, Tecnologia, Inovação e Comunicações, portanto é admissível.
EXAME TÉCNICO
7.	As justificativas para este pedido de prorrogação estão expostas no ‘relatório de evolução de processos de prestação de contas relacionados a financiamento não reembolsável a instituições científicas, tecnológicas e de inovação (ICTs) e a subvenção econômica - financiamento não reembolsável a empresas’.
8.	De acordo com esse documento, a evolução da Finep na análise dos processos de prestação de contas é percebida, por exemplo, pelo fato de terem sido instaurados em 2018 três vezes mais processos dessa natureza que o total entre 2002 e 2013. No período de 2002 a 2017 foram examinados quatro vezes mais processos que no período 2006 a 2011.
9.	Contudo, ainda assim, a Finep aponta dificuldades que impactaram o atendimento ao disposto no art. 19-A da IN-TCU nº 71/2012 (alterada pela IN-TCU nº 76/2016) , existindo 821 instrumentos para os quais os processos de prestação de contas final ainda não foram terminados, conforme demonstra o quadro abaixo:
10. 	Informa que com vistas a regularizar esse cenário a Finep propôs uma série de ações e medidas de gestão (Seção do relatório – ‘tratativas: medidas de gestão e ações’) , entre as quais destacou:
	- contratação de empresa de consultoria especializada em gestão de processos, que vem trabalhando prioritariamente na melhoria dos processos de prestação de contas e de tomada de contas especial;
	- execução de projeto de gerenciamento eletrônico de documentos, que conta com digitalização prioritária dos processos de prestação de contas final, relacionados ao Acórdão TCU n°3235/2017 e à IN TCU n° 76/2016;
	- estabelecimento de tratativas constantes, desde o início de 2017, com os atores, para adequação de aspectos técnicos e metodológicos, visando à utilização da plataforma SICONV;
	- inclusão de indicador especifico no Programa de Participação nos Lucros e Resultados (PLR - 2019) e no Programa de Remuneração Variável Anual (RVA - 2019) , com o objetivo de incentivar aumento da produtividade nos processos relacionados a prestação de contas.
11.	Com amparo nessas medidas e ações, a Finep acredita que alcançara novo patamar no desempenho de sua função fiscalizadora, podendo regularizar a apresentação das tomadas de contas especiais a seu cargo. Dessa forma, solicita prorrogação do prazo previsto no art. 19-A da IN-TCU 71/2012 até dezembro de 2020, conforme cronograma anexado à p. 22 (peça 1) .
12.	 Esse pedido conta com o respaldo do Dr. Gilberto Kassab, Exmº Ministro de Estado da Ciência, Tecnologia, Inovação e Comunicações, conforme se observa no Aviso nº 423/2018/MCTIC (peça 1) . 
13.	Com efeito, o elevado estoque de prestações de contas a serem examinados por vários órgãos da Administração Pública Federal é realidade conhecida pelo TCU.  Sabe-se que, além disso, esses órgãos enfrentam sérias dificuldades operacionais para analisar esses processos e instaurar as tomadas de contas especiais que se fazem necessárias. 
14.	Não se discute a existência das dificuldades mencionadas no parágrafo anterior. Contudo, não se pode esquecer que a data limite estabelecida para o encaminhamento das tomadas de contas especiais ao TCU teve justamente a intenção de induzir a adoção medidas tendentes à resolução desse impasse. Ou seja, o art. 19-A da IN TCU 71/2012 visou forçar os órgãos a se planejarem e se organizarem para tornarem-se capazes de desincumbir-se da melhor maneira possível da atribuição de analisar as respectivas prestações de contas.
15.	Porém, deve-se reconhecer que, de fato, providências têm sido adotadas para diminuir os estoques e tornar mais relevante a análise das prestações de contas. Em contados mantidos pela própria Secex-TCE com descentralizadores de recursos federais, a exemplo do FNDE, FNS, Funasa entre outros, esses esforços foram conhecidos. 
16.	As justificativas apresentadas, no robusto e fundamentado relatório da Finep, conferem plausibilidade ao pedido de fundo contido nesta solicitação.
17.	Portanto, é possível a invocação dos princípios do formalismo moderado e da razoabilidade, para conhecer desta Solicitação e conceder a dilação de prazo pleiteada. 
18.	A situação em análise cuida de processos ainda não autuados no TCU. A Portaria-Presidência nº 7/2014 não delega expressamente aos secretários de controle externo a apreciação e o atendimento do pedido de prorrogação de prazo para encaminhamento de tomada de contas especial ao Tribunal de Contas de União.  Diante da ausência de disciplinamento específico quanto à autoridade competente para apreciar esse tipo de pleito, este processo deve ser submetido ao elevado descortino do Relator das Prestações de Contas do instaurador, para posterior apreciação do Plenário do TCU, conforme verificado em recente precedente deste Tribunal, qual seja, Acórdão 2815/2018-TCU-Plenário (Relator Ministro André de Carvalho) . 
19.	Diante das informações acima, será proposto o encaminhamento destes autos ao Gabinete da Relatora das contas da Finep, Exmª Ministra Ana Arraes, para que avalie a conveniência e a oportunidade da concessão da prorrogação solicitada.
PROPOSTA DE ENCAMINHAMENTO
17.	 Ante o exposto, com fundamento no art. 11, § 2º, da Instrução Normativa-TCU nº 71/2012, propõe-se:
	a) 	conhecer desta solicitação;
	b)	deferir o pedido de prorrogação de prazo solicitado pelo Ministério da Ciência, Tecnologia, Inovação e Comunicações, conforme se observa no Aviso nº 392/2018/MCTIC, até 1º/12/2020. 
	c)	submeter a presente solicitação ao elevado descortino da Relatora, Exmª Ministra Ana Arraes. 
	d)	informar ao solicitante sobre a decisão que vier a ser adotada em relação ao presente pleito.”
	É o relatório.

não há.

Não atuou.

SOLICITAÇÃO QUE OBJETIVA PRORROGAÇÃO DE PRAZO PARA ENCAMINHAMENTO DE TOMADAS DE CONTAS ESPECIAIS E QUE SE REFERE A PROCESSOS DE PRESTAÇÕES DE CONTAS DE CONVÊNIOS E OUTROS INSTRUMENTOS CONGÊNERES AINDA NÃO EXAMINADOS PELO ÓRGÃO REPASSADOR. MATÉRIA NÃO DISCIPLINADA PELA IN TCU 71/2012 ALTERADA PELA IN 76/2016. INDEFERIMENTO.

SOLICITAÇÃO (SOLI)

Secretaria de Controle Externo de Tomada de Contas Especial - Secex-TCE.

Cuidam os autos de solicitação do então ministro de Estado da Ciência, Tecnologia, Inovações e Comunicações Gilberto Kassab de prorrogação do prazo de entrega de tomadas de contas especiais da Financiadora de Estudos e Projetos - Finep.
2.	O solicitante expôs a evolução alcançada pela Finep nos últimos anos, no encerramento de prestações de contas finais e no aumento do número de tomadas de contas especiais instauradas.
3.	Apontou que, apesar desses esforços, ainda existe passivo de 821 processos de prestação de contas final em andamento.
4.	Acrescentou, ainda, o seguinte:
	“Para regularização deste cenário, uma série de ações e medidas de gestão foi proposta pela Finep, conforme a Seção 5 do relatório - ‘Tratativas: Medidas de Gestão e Ações’. Entre estas, destacam-se:
	- contratação de empresa de consultoria especializada em gestão de processos, que vem trabalhando prioritariamente na melhoria dos processos de prestação de contas e de tomada de contas especial;
	- execução de projeto de gerenciamento eletrônico de documentos, que conta com digitalização prioritária dos processos de prestação de contas final, relacionados ao Acórdão TCU n°3235/2017 e à IN TCU n° 76/2016; 
	- estabelecimento de tratativas constantes, desde o inicio de 2017, com os atores, para adequação de aspectos técnicos e metodológicos, visando à utilização da plataforma SICONV; 
	- inclusão de indicador especifico no Programa de Participação nos Lucros e Resultados (PLR - 2019) e no Programa de Remuneração Variável Anual (RVA - 2019) , com o objetivo de incentivar aumento da produtividade nos processos relacionados a prestação de contas.” 
5.	Concluiu: “solicito prorrogação do prazo para atendimento da demanda prevista no art. 19-A da referida norma, até dezembro de 2020”. (destaque não é do original) 
6.	A Secretaria de Controle Externo de Tomada de Contas Especial - Secex-TCE, em pareceres uniformes, propôs o acolhimento do pleito.
7.	Com as vênias de estilo, divirjo do entendimento.
8.	O fato que me conduz no sentido de propor a este colendo Plenário o indeferimento do ora solicitado se refere à razão de pedir do solicitante.
9.	Antes, porém, me permito transcrever os artigos da citada IN 71/2012, alterada pela IN 76/2016, importantes para o posicionamento da matéria, in verbis:
“Art. 4º Esgotadas as medidas administrativas de que trata o art. 3º, sem a elisão do dano, e subsistindo os pressupostos a que se refere o art. 5º desta Instrução Normativa, a autoridade competente deve providenciar a imediata instauração de tomada de contas especial, mediante a autuação de processo específico  (NR) (todo o art.) (Instrução Normativa nº 76, de 23/11/2016, DOU de 12/12/2016) .
 (...) 
Art. 11. A tomada de contas especial deve ser encaminhada ao Tribunal de Contas da União em até cento e oitenta dias após a sua instauração  (NR) (Instrução Normativa nº 76, de 23/11/2016, DOU de 12/12/2016) .
§ 1º Decisão Normativa poderá fixar prazos diferentes daquele especificado no caput.
§ 2º Os prazos estabelecidos podem ser prorrogados pelo Plenário do Tribunal de Contas da União, em caráter excepcional, mediante solicitação fundamentada, formulada, conforme o caso, pelo Presidente da Câmara dos Deputados, do Senado Federal, do Supremo Tribunal Federal, dos demais Tribunais Superiores, dos Tribunais Federais nos Estados e no Distrito Federal e do Tribunal de Contas da União; Procurador-Geral da República; Ministro de Estado, ou outras autoridades de nível hierárquico equivalente; e, ainda, por Presidente de conselho federal de fiscalização profissional  (NR) (Instrução Normativa nº 76, de 23/11/2016, DOU de 12/12/2016) .
§ 3º Nos casos em que os trabalhos a cargo do órgão de controle interno não possam ser concluídos a tempo, o respectivo dirigente máximo poderá solicitar, mediante pedido fundamentado, a prorrogação de prazo para apresentação das peças que lhe são pertinentes.
 (...) 
Art. 19A. Os órgãos e entidades competentes têm até o dia 1º de dezembro de 2018 para encaminhar ao Tribunal de Contas da União as respectivas tomadas de contas especiais, nos casos exigidos pela legislação, cujas datas de início de contagem, na forma dos artigos 4º, § 1º, 11 e 13, são anteriores a 12 de dezembro de 2016, data da publicação da IN-TCU nº 76/2016, aplicando-se o disposto no art. 12 às hipóteses de descumprimento do citado prazo, inclusive no tocante às sanções a serem impostas aos responsáveis.  (AC) (Instrução Normativa nº 76, de 23/11/2016, DOU de 12/12/2016) (NR) (Acórdão 957/2017-TCU-Plenário, de 17/5/2017) ” (grifos não são do original) 
10.	Constata-se, inicialmente, que, uma vez esgotadas todas as medidas administrativas para caracterização ou elisão do dano, a autoridade administrativa competente deve providenciar a imediata instauração do processo específico de tomada de contas especial.
11.	Contudo, o prazo para encaminhamento da TCE, o qual, na redação original do art. 11 da IN 71/2012, era de até 180 (cento e oitenta) dias a contar do término do exercício financeiro em que foi instaurada, passou, com a nova redação dada pela IN 76/2016, para até 180 (cento e oitenta) dias após a sua instauração.
12.	Essa alteração impactou diretamente os processos de tomadas de contas especiais que já haviam sido instaurados, razão que levou este Tribunal a elaborar regra de transição, com fixação de prazo mais elástico, até 1º/12/2018, no sentido de que todos os órgãos e entidades se organizassem no para o seu cumprimento.
13.	Percebe-se que esta Corte de Contas não regulamentou, como de fato não lhe competia, prazo para exame de estoque de processos de convênios e outros instrumentos congêneres, cujas prestações de contas ainda não foram examinadas, e que, provavelmente, alguns desses processos se transformarão em tomadas de contas especiais.
14.	O prazo para realização de tal exame é definição interna corporis de cada órgão e entidade, balizada por portarias interministeriais do Governo Federal, sendo que a atual é a 424/2016.
15.	Examinando o teor desta solicitação, verifica-se que a Finep realizou diagnóstico da situação dos convênios e outros instrumentos pendentes de análise de prestação de contas, chegando ao total de 821 processos, conforme quadro a seguir apresentado:
16.	A partir desse panorama, apresentou plano de ação de baixa do passivo cujo término está previsto para dezembro de 2020, data objeto da presente solicitação.
17.	Diferente é a situação de outros processos de minha relatoria, que possuem o mesmo teor dos presentes autos.
18.	Refiro-me aos processos de solicitação TC Processo 041.207/2018-1 (Ministério da Segurança Pública) ; TC Processo 041.211/2018-9 (Incra) e TC Processo 041.213/2018-1 (Secretaria Especial de Agricultura Familiar e do Desenvolvimento Agrário) , 	que contêm pedido de prorrogação de prazo para encaminhamento, respectivamente, de 49, 21 e 17 processos de tomada de contas especial já instaurados.
19.	Quanto a esses processos, esta relatora está convencida de que os pleitos se amoldam perfeitamente aos ditames da IN TCU 71/2012, alterada pela IN 76/2016.
20.	Pelas razões antes expostas, julgo que a solicitação de prorrogação de prazo para análise de processos de prestações de contas de convênios e outros instrumentos não encontra amparo nas instruções normativas antes citadas.
	Ante o exposto, VOTO por que seja aprovada a minuta de deliberação que submeto a este Colegiado.	   
TCU, Sala das Sessões Ministro Luciano Brandão Alves de Souza, em 6 de fevereiro de 2019.
ANA ARRAES 
Relatora